【裁判字號】    89,訴,761
【裁判日期】    900309
【裁判案由】    返還不當得利
【裁判全文】
臺灣桃園地方法院民事判決  八十九年度訴字第七六一號
    原      告  乙○○
    訴訟代理人  紀亙彥律師
    被      告  桃園縣政府
    法定代理人  甲○○
    被      告  桃園縣警察局
    法定代理人  丙○○
    右二人共同
    訴訟代理人  陳鄭權律師
    複  代理人  陳鼎正律師
                徐建弘律師
右當事人間請求返還不當得利事件，本院判決如左：
    主    文
被告桃園縣政府應給付原告新臺幣伍拾參萬陸仟貳佰玖拾陸元，及自民國九十年二月
二十四日起至清償日止，按年息百分之五計算之利息。
被告桃園縣政府應自民國九十年二月二十四日起至將坐落桃園縣大溪鎮○○段第五一
之一、五一之一九、五一之二０地號土地上（如附圖所示）之地上物拆除並將土地交
還原告之日止，按年給付原告新臺幣壹拾壹萬零肆佰玖拾玖元。
原告其餘之訴駁回。
訴訟費用由被告桃園縣政府負擔二分之一，餘由原告負擔。
本判決第一項於原告以新台幣壹拾柒萬玖仟元為被告桃園縣政府供擔保後，得假執行
。但被告桃園縣政府如於假執行實施前以新台幣伍拾參萬陸仟貳佰玖拾陸元為原告預
供擔保，得免為假執行。
原告其餘假執行之聲請駁回。
    事    實
甲、原告方面：
  一、聲明：
      (一)被告應連帶自本訴狀繕本送達之翌日起至將坐落桃園縣大溪鎮○○段第五一
        之一、五一之一九地號及第五一之二０地號土地（下稱系爭土地）上造作物
        拆除將土地交還原告之日止，按年給付原告新台幣（下同）一十一萬零四百
        九十九元正。
      (二)被告應連帶給付原告五十三萬六千二百九十六元正及自本訴狀繕本送之翌日
        起至清償日止，按年息百分之五計算之利息。
      (三)原告願供擔保請准宣告假執行。
  二、陳述：
      (一)查系爭土地為原告所有，惟自日據時期即遭日本政府無權占有使用，並於其
        上建有日警分社，嗣台灣光復，本即應將無權占有土地歸還於民，然國民政
        府即予接收敵偽建築物而持續占有使用，嗣經將地上物撥交被告桃園縣政府
        收歸公有或為公產，再由被告桃園縣政府交由被告桃園縣警察局管理使用。
        被告桃園縣警察局乃於其上設立大溪分局圳頂派出所，使用迄今。其間幾經
        協調，均不得其法，且政府機關均以係有合法權源接收敵偽財產為由，無端
        持續占用，原告不得已，於民國八十三年以其中一筆最小面積地號五一之一
        九土地，對被告提起拆屋還地之訴，經多年纏訟終獲勝訴確定，是本件被告
        有無權占用系爭土地之情即不容置辯，至實際占用之面積懇請  鈞院准予命
        地政事務所為實地測量。
      (二)次查日據時期，日本政府無權占有人民私有土地，興建建築物以供公用，台
        灣光復後，該建築物經政府基於公權力予以接收，仍充公用。惟所謂政府基
        於國家權力關係所接收者，乃僅地上之房屋，並非房屋所占用之土地，即不
        得因該接收關係，而使原屬無權占有土地變成有權占有。至台灣省各縣市暨
        鄉鎮公產清查辦法第七條第九款規定：「建築物為私有基地之清理：建築物
        為公有，基地為私有者，除依法租賃及地上權之登記外，其具有土地法第二
        百零八條各款需要之一時，得依法徵收之」，亦僅課縣市政府機關以清理之
        行政責任，要求占用私有基地之縣市等政府，應依租賃、設定地上權或徵收
        之方式，以取得合法使用之權源而已，並非規定政府基於國家權力關係接收
        日產房屋者，即得當然合法占有他人之土地，而排除土地所有人行使所有人
        之權利（最高法院八十七年度第五次民事庭會議決議參照）。本件被告係無
        權占有使用原告所有之土地至臻明確。
      (三)再者，無權占有他人土地，可能獲得相當於租金之利益為社會通常之觀念（
        最高法院六十一年度台上字第一六九五號判例要旨參照），又按租金之請求
        權因五年間不行使而消滅，既為民法第一百二十六條所明定，至於終止租約
        之賠償及其他無租賃關係之賠償，名稱雖與租金異，然實質上仍為使用土地
        之代價，債權人應同樣按時收取，不因其契約終止或未成立，而謂時效之計
        算應有不同（最高法院四十九年度台上字第一七三０號判例要旨參照）。本
        件被告至今仍共同無權占有系爭土地，則被告自應獲有相當於租金之不當得
        利，爰依法請求被告連帶按年給付原告相當於租金利益之不當得利。又被告
        持續占用已逾半世紀以上，惟礙於時效規定。原告依法回溯五年以為請求。
      (四)再查系爭土地，經  鈞院命地政事務所實測結果，被告占用系爭五一之一地
        號七平方公尺，五一之一九地號二十七平方公尺，五一之二０地號二百七十
        二平方公尺。次查本件系爭土地位於桃園縣八德市通往大溪鎮○○道○○路
        旁，臨三十米道路旁，且為第二高速公路與大溪交流道通往八德市及桃園市
        等地通往觀光聖地石門水庫之必經道路，來往車輛、行人頗多，假日更是熱
        鬧，是該處之榮景可見一般，是本件原告請求依申報地價年息百分之十計算
        相當於租金之不當得利應無任何過高之情；加之以本件土地自日據時期，日
        本政府即無權占有私有土地，興建建築物以供公用，台灣光復後，該建築物
        復經政府基於公權力予以接收，仍充公用，近半世記以來未嘗補償或給付分
        文予地主以為其無權占有使用之對價；再查本件系爭土地附近有出賣車輛之
        賣場，又臨近三十米大衢，於同區附近又有二層以上樓房成排相臨，是被告
        所受利益當不僅止於此，另與本件相鄰之鄰地亦由  鈞院以另案判決依申報
        地價年息百分之十計算謹提出供參酌。
  三、證據：提出土地登記簿謄本三件、判決書影本五件、最高法院民事庭決議資料
            乙件、計算表乙件、附表乙件、照片八幀為證，並聲請就系爭土地為勘
            驗。
乙、被告方面：
  一、聲明：駁回原告之訴。如受不利之判決，願供擔保請准宣告免為假執行。
  二、陳述：
      (一)原告依據  鈞院八十三年度訴字第八一七號民事判決所載認被告無權占有坐
        落桃園縣大溪鎮○○段第五一之一九地號部分土地，同時主張同段第五一之
        一、第五一之二０地號土地亦遭被告無權占用，應返還不當得利云云，惟被
        告桃園縣警察局圳派出所使用之建物雖有占用原告系爭五一之一九地號土地
        ，惟該建物係被告桃園縣政府所有之公產，被告桃園縣警察局僅為管理使用
        單位，此業經  鈞院八十三年度訴字第八一七號審理程序中調查甚明。又查
        警察法第八條規定：「直轄市政府設市警察局，縣（市）政設縣（市）警察
        局（科），掌理各該管之警察行政及業務」，即被告桃園縣警察局為被告桃
        園縣政府之下屬單位，揆諸民法第九百四十二條規定，被告桃園縣警察局僅
        為被告之占有輔助人，要無因占有系爭土地獲有利益而致原告受有損害之可
        言。又「數人負同一債務，明示對於債權人各負全部給付之責任者，為連帶
        債務。無前項之明示時，連帶債務之成立，以法律有明文者為限」民法第二
        百七十二條定有明文。原告起訴請求被告負連帶返還不當得利之責任，於法
        尤嫌無據。
      (二)次查「城市地方之租金，以不超過土地及建築改良物申報總價額年息百分之
        十為，此項規定並為租用基地建築房屋所準用，土地法第九十七條第一項、
        第一百零五條分別定有明文。所謂土地總價額，係以法定地價為準，土地施
        行法第二十五條定有明文。而法定地價，依土地法第一百四十八條規定，係
        土地所有權人未於公告期間申報地價者，以公告地價百分之八十為其申報地
        價，此項計收租金之規定，於損害賠償事件，雖非當然一體適用，然未嘗不
        可據為計算賠償之標準。又所謂年息百分十為限，乃指基地租金之最高限額
        而言，並非必須照申報價額年息百分之十計算，尚須斟酌基地之位置、工商
        繁榮程度、使用人利用基地之經濟價值、所受利益等項，並與鄰地金相比較
        ，以為判定，並非必達申報地價年息百分之十最高額，此有最高法院八十六
        年度上字第三０七一號判例可參。系爭土地上建物已老舊，且作為辦公廳舍
        使用，且該地尚非地高昂之處，原告主張被告獲有相當租金之利益，顯屬過
        高，揆諸民事訴訟法第二百七十七條規定，自應就被告受有何利益負舉證之
        責，其理至明。
      (三)末查，被告桃園縣政府刻正編列預算處理，占用系爭土地之糾紛，為達行政
        繼續進行不受影響而繼續占用該址作為辦公處所，實為權宜之計。
    理    由
一、本件原告起訴主張：系爭土地為原告所有，惟自日據時期即遭日本政府無權占有
    使用，並於其上建有日警分社，嗣台灣光復，本即應將無權占有土地歸還於民，
    然國民政府即予接收敵偽建築物而持續占有使用，嗣經將地上物撥交被告桃園縣
    政府收歸公有或為公產，再由被告桃園縣政府交由被告桃園縣警察局管理使用。
    被告桃園縣警察局乃於其上設立大溪分局圳頂派出所，使用迄今。被告至今仍共
    同無權占有系爭土地，則被告自應獲有相當於租金之不當得利，爰依法請求被告
    連帶按年給付原告相當於租金利益之不當得利等語；被告則以：被告桃園縣警察
    局為被告桃園縣政府之下屬單位，揆諸民法第九百四十二條規定，被告桃園縣警
    察局僅為被告之占有輔助人，要無因占有系爭土地獲有利益而致原告受有損害之
    可言。原告起訴請求被告負連帶返還不當得利之責任，於法尤嫌無據。又系爭土
    地上建物已老舊，且作為辦公廳舍使用，且該地尚非地高昂之處，原告主張被告
    獲有相當租金之利益顯屬過高等語，資為抗辯。
二、經查，本件原告主張系爭土地為其所有，惟日據時代即遭日本政府無權占有使用
    ，臺灣光復後，又為國民政府接收而持續占有使用，嗣並將地上物撥交被告桃園
    縣政府收歸公有，再由被告桃園縣政府交由被告桃園縣警察局管理使用，被告桃
    園縣警察局乃於其上設立大溪分局圳頂派出所，使用迄今，原告前曾訴請被告桃
    園縣政府拆屋還地，請求被告桃園縣政府應將系爭土地中之一筆即系爭五一之一
    九號土地上，面積一平方公尺之地上物拆除，並將上述地號土地面積二十七平方
    公尺返還原告，亦經本院以八十三年度訴字第八一七號民事判決原告勝訴，臺灣
    高等法院以八十七年度上更（一）第一二一號判決駁回上訴人（即本件被告桃園
    縣政府）之上訴，且經最高法院以八十八年度台上字第三０一０號民事裁定駁回
    上訴人（即本件被告桃園縣政府）之上訴，而告確定等情，業據其提出土地登記
    簿謄本及上開判決書各乙份為證，復經本院囑託桃園縣大溪地政事務所派員會同
    勘驗現場，製有勘驗筆錄及土地複丈成果圖在卷可稽，且為被告所不爭執，堪信
    原告之主張為真正。
三、被告桃園縣政府無正當權源占用原告之土地，社會通常之觀念，將可獲得相當於
    租金之利益而致原告受有損害，原告自得依不當得利法律關係請求被告桃園縣政
    府返還相當於租金之利益。而按租用基地，建築房屋，其租金以不超過土地申報
    總價額年息百分之十為限，土地法第一百零五條、第九十七條定有明文，查系爭
    五一之一地號土地於八十三年七月、八十六年七月申報之地價均為每平方公尺二
    千一百六十元；系爭五一之一九地號土地八十三年七月申報之地價為每平公尺五
    千一百二十元、八十六年七月申報之地價為每平方公尺五千六百元；系爭五一之
    二十地號土地八十三年七月申報之地價為每平方公尺三千一百九十六元、八十六
    年七月申報之地價為每平方公尺三千四百五十一元，有原告提出地價證明可按。
    又本院審酌系爭土地位於桃園縣八德鄉通往大溪鎮○○道○○路旁，臨三十米道
    路旁，且為第二高速公路與大溪交流道通往八德市及桃園市等地通往觀光聖地石
    門水庫之必經道路，來往車輛、行人頗多，假日更是熱鬧，使用價值頗高，此經
    本院至現場履勘屬實，並製有勘驗筆錄及現場照片在卷足憑，認系爭土地之租金
    應以土地申報總價額之百分之十計算為允當，則依上開標準計算，被告桃園縣政
    府自八十四年五月二十一日起至八十九年五月二十二日止五年之利益為五十三萬
    六千二百九十六元｛系爭五一之一地號土地部分【２１６０×７×１０％×１８
    ２９÷３６５】＋系爭五一之一九地號土地部分【（５１２０×２７×１０％×
    ７７２÷３６５）＋（５６００×２７×１０％×１０５７÷３６５）】＋系爭
    五一之二０地號土地部分【（３１９６×２７２×１０％×７７２÷３６５）＋
    （３４５１×２７２×１０％×１０５７÷３６５）】｝。
四、從而，原告本於不當得利之法律關係請求被告桃園縣政府給付自八十四年五月二
    十一日起至八十九年五月二十二日止之利益合計為五十三六千二百九十六元及自
    補正書狀繕本送達之翌日即九十年二月二十四日起至返還土地之日止按年給付原
    告一十一萬零四百九十九元即無不合，應予准許。
五、至原告主張被告桃園縣警察局與被告桃園縣政府共同無權占有系爭土地，請求被
    告桃園縣警察局應與被告桃園縣政府連帶返還原告上開不當得利之利益云云。然
    查，因不當得利發生之債，並無共同不當得利之觀念，亦無共同不當得利人應連
    帶負返還責任之規定。同時有多數利得人時，應各按其利得數額負責，並非須負
    連帶返還責任（最高法院七十四年台上字第二七三三號判決可資參照）。本件原
    告既未予分辨被告二人各自對系爭土地分別有何利得，即遽而主張被告桃園縣警
    察局應負連帶返還不當得利之責任，自有未洽。更何況，系爭土地上之地上物即
    桃園縣警察局大溪分局圳頂派出所之辦公廳舍，係被告桃園縣政府所有之公產，
    被告桃園縣警察局僅為管理使用單位，並無所有權，無權拆除上開地上物，原告
    訴請被告桃園縣警察局拆除地上物及返還土地之請求無理由等情，業據本院八十
    三年度訴字第八一七號確定判決認定在案，從而，本件被告桃園縣警察局既僅為
    被告桃園縣政府之下級單位，其雖占有使用系爭土地，惟僅係基於被告桃園縣政
    府之授權而管理使用，實際並未因占有使用系爭土地而受有何利益，是原告此部
    分之請求，於法無據，應予駁回。
六、本件原告勝訴部分，兩造均陳明願供擔保，分別聲請宣告假執行或免為假執行，
    本院經審核尚無不合，爰分別酌定相當之擔保金額准許之。至原告敗訴部分，其
    假執行之聲請，已失所依附，併予駁回。
七、結論，原告之訴為一部有理由，一部無理由，依民事訴訟法第七十九條但書、第
    三百九十條第二項、第三百九十二條，判決如主文。
中      華      民      國    九十      年      三      月      九      日
                                        臺灣桃園地方法院民事第一庭
~B法      官  林淑鳳
右為正本係照原本作成
如對本判決上訴須於判決送達後二十日內向本院提出上訴狀
中      華      民      國    九十      年      三      月      九      日
~B法院書記官  楊文雄


司法院資訊處製作；財團法人民間司法改革基金會備份。
